【裁判字號】    94,易,1772
【裁判日期】    950315
【裁判案由】    妨害兵役
【裁判全文】
臺灣高雄地方法院刑事判決              94年度易字第1772號
公  訴  人  台灣高雄地方法院檢察署檢察官
被      告  乙○○
上列被告因妨害兵役案件，經檢察官聲請以簡易判決處刑（94年
度偵緝字第1325號），本院高雄簡易庭認不宜依簡易程序審理（
94年度簡字第4904號），簽請改依通常程序，判決如下：
    主  文
乙○○無罪。
    理  由
一、公訴意旨略以：被告乙○○明知其係役齡男子，竟意圖避免
    徵兵處理，於依法應參加徵兵檢查時，經高雄市小港區公所
    （下稱小港區公所）以其所留存之0000000000號行動電話通
    知其於指定期日至該所領取徵兵檢查通知，竟未依約領取，
    小港區公所承辦人員又於民國93年11月19日委由里幹事將該
    紙徵兵檢查通知送至被告之戶籍地亦無法送達，嗣於93年12
    月24日上午11時許，小港區公所承辦人員將該徵兵檢查通知
    書寄存於小港區公所，被告亦未前往領取，多次無故不依規
    定到檢。因認被告涉嫌違反妨害兵役治罪條例第3 條第3 款
    之役齡男子意圖避免徵兵處理徵兵檢查無故不到之罪。
二、按犯罪事實應依證據認定之，無證據不得認定犯罪事實。又
    不能證明被告犯罪者，應諭知無罪之判決，刑事訴訟法第15
    4 條第2 項及第301 條第1 項分別定有明文。又事實之認定
    ，應憑證據，如未能發現相當證據，或證據不足以證明，自
    不能以推測或擬制之方法，為裁判之基礎（最高法院40年台
    上字第86號判例參照），而所謂證據，係指足以證明被告確
    有犯罪行為之積極證據而言，該項證據須適於為被告犯罪之
    證明者，始得採為斷罪之資料（參照最高法院69年台上字第
    4913號判例）。且認定不利於被告之事實，須依積極證據，
    苟積極證據不足為不利於被告事實之認定時，即應為有利於
    被告之認定，更不必有何有利之證據，最高法院亦著有30年
    上字第816 號判例可資參照。
三、公訴人認被告涉有前揭犯行，係以被告坦承曾經至小港區公
    所兵役課詢問免服兵役事宜並留下聯絡電話之事實，及高雄
    市小港區妨害兵役案件調查表1 紙、戶籍資料1 份、93年度
    役男徵兵檢查通知書2 紙等為其論斷之依據。訊據被告堅決
    否認意圖避免徵兵處理而無故不參加徵兵檢查，辯稱：「我
    沒有接到通知，我好幾次跑去區公所詢問關於兵役問題，他
    們只叫我等通知，當時我戶籍雖然設在高雄市○○區○○路
    3 號，但是實際上我沒有住在那裡，我實際上是住在高雄市
    三民區○○里○○路107 號3 樓，而且起訴書上那電話號碼
    是我朋友借給我使用的，所以小港區公所通知的電話並不是
    我接的」等語。
四、按刑法之故意，係指認識犯罪之構成事實，且進而決定為其
    行為之意思；其中決定為其行為之意思，皆有一定之遠因，
    即「動機」，通常動機與犯罪之成立無關，或以之為科刑時
    應予審酌之事項、或為減刑之要件、或為加重之要件，然於
    特殊之犯罪，若以之為主觀不法構成要件之構成要素者，如
    刑法分則中規定以「意圖」為成立要件之罪，法律既明定為
    犯罪構成要件，則動機已成犯罪內容之一部分，不得再視為
    一般之動機，故目的犯（意圖犯）在主觀上除須具備故意之
    構成要件外，尚須具備法定之不法意圖，否則其犯罪即無以
    成立（最高法院93年台上字第4798號判決參照）。
五、公訴人雖認小港區公所兵役課之承辦人員曾經以下列方式通
    知被告為徵兵檢查：(1)、於不詳時間，以0000000000號行動
    電話通知被告。(2)、於93年11月19日，委由里幹事轉交徵兵
    檢查通知予被告而未果。(3)、於93年12月24日上午11時許將
    徵兵檢查通知寄存於小港區公所。惟查：
(一)、被告於93年間因違反毒品危害防制條例案件，自93年5 月20
    日起入監執行，至同年12月2 日執行完畢出獄之事實，有卷
    附臺灣高等法院在監在押全國紀錄表1 紙可參，是93年11月
    19日小港區公所委由里幹事發送徵兵檢查通知書之時，被告
    仍在監執行，從而該紙徵兵檢查通知書根本未合法送達於被
    告，被告並無從知悉該通知書之內容，自不得以其嗣後未依
    通知接受徵兵檢查而認其有避免徵兵處理之意圖，亦不得認
    其係「無故」不參加徵兵檢查。
(二)、被告於93年12月2 日出獄後，曾經向小港區公所詢問其是否
    符合禁役之規定，而留下0000000000號行動電話以便聯繫之
    事實，為被告所自承，且有偵查卷所附高雄市小港區公所妨
    害兵役案件調查表可憑，又小港區公所兵役課之承辦人員嗣
    後撥打該電話通知該電話之使用人至小港區公所領取徵兵檢
    查通知書，但被告仍未領取之事實，亦經前開妨害兵役案件
    調查表載明，並有戶籍資料1 份、93年度役男徵兵檢查通知
    書2 紙可參（前開證據均經當事人同意作為證據，且其作成
    之情況未見有何不適當之情形，依刑事訴訟法第159 條之5
    第1 項規定，均認有證據能力），固堪信被告曾經使用0000
    000000號行動電話，然被告否認曾經接獲該所人員電話通知
    應領取徵兵檢查通知書，其辯稱該行動電話門號係向友人借
    用，借用1 個月之後便已歸還該名友人之語，並無違於常情
    ，且本件並無證據證明以0000000000號行動電話與小港區公
    所兵役課之承辦人員通話之對象確係被告，又接獲該電話通
    知之人即便與被告熟識，亦無將該項通知轉知被告之義務，
    是難以該承辦人員有撥打電話通知領取徵兵檢查通知書之事
    實，逕認被告受通知領取徵兵檢查通知書而故意不領取該通
    知書，進而認其有避免徵兵處理之意圖。
(三)、小港區公所承辦人員於93年12月24日上午11時許，將前開徵
    兵檢查通知書寄存於小港區公所，並將送達通知書黏貼於被
    告位於高雄市○○區○○路3 號戶籍地之門首之事實，固有
    偵查卷所附送達通知書、送達證書、相片各1 紙可憑，堪信
    小港區公所確實於前揭時間，依行政程序法第74條第1 項之
    規定對被告戶籍地寄存送達前開徵兵檢查通知書，然被告自
    93 年12 月出獄之後便未住在戶籍地，而寄居在其父親之友
    人甲○○位於高雄市○○區○○路107 號3 樓住處之事實，
    業據證人甲○○於本院審理時證述屬實（見本院95年3 月1
    日審判筆錄），再參以本件並無證據證明被告嗣後曾經至小
    港區公所領取寄存之之徵兵檢查通知書，足見被告辯稱其不
    知有該項徵兵檢查之通知等情，應堪採信。既無證據證明被
    告知有前開徵兵檢查之通知，則難單以被告未受徵兵檢查之
    事實，即推論其具有避免徵兵處理之意圖。
六、綜上所述，公訴人認定被告上開犯嫌所憑之證據，既未達通
    常一般人均不致有所懷疑，而得以確信其為真實之程度，復
    無其他積極證據足資證明被告有何違反妨害兵役治罪條例之
    犯行，揆諸前開說明，自不得遽為不利被告事實之認定，是
    即便被告未接受徵兵檢查之情屬實，然既無積極證據證明被
    告具有避免徵兵處理之意圖，其所為自與妨害兵役治罪條例
    第3 條第3 款之構成要件未合，揆諸首揭說明，自應為被告
    無罪判決之諭知。
據上論斷，應依刑事訴訟法第452 條、第301 條第1 項，判決如
主文。
本案經檢察官丙○○到庭執行職務。
中    華    民    國    95    年    3     月    15    日
                  刑事第七庭    審判長    法  官  孫啟強
                                          法  官  張茹棻
                                          法  官  卓立婷
以上正本證明與原本無異。
如不服本判決，應於判決送達後10日內，向本院提出上訴狀。
中    華    民    國    95    年    3     月    15    日
                                          書記官  李春慧


司法院資訊處製作；財團法人民間司法改革基金會備份。
